---
title: "Neurofibromatosis type 1"
author: "Isaac y Carmen"
date: "`r Sys.Date()`"
output:
  html_document:
    theme: flatly
    toc: yes
    toc_float:
      collapsed: true
editor_options: 
  markdown: 
    wrap: 72
---

```{r setup, include=FALSE}
knitr::opts_chunk$set(echo = TRUE)
# Cargamos las librerias que vamos necesitando a lo largo del codigo
library(statip)
```

# Introducción

El conjunto de datos contiene información clinica y demográfica de
pacientes que padecen neurofibromatosis de tipo 1.

Los datos han sido extraídos del [repositorio UCI Machine
Learning](https://archive.ics.uci.edu/dataset/1162/neurofibromatosis+type+1+clinical+symptoms+of+familial+and+sporadic+cases).
De acuerdo con la información del propio repositorio la
neurofibromatosis de tipo 1 es una enfermedad que se caracteriza por
tener un cuadro clínico muy variable, influenciado tanto por el
componente genético como por factores ambientales.A esto se añade la
dificultad extra a la hora del diagnostico por la gran variabilidad de
los sintomas en los pacientes. El objetivo de este estudio es examinar
las diferencias en las características clinicas entre los casos
genéticos y los esporádicos

Según la descripción oficial de los datos, las variables que conforman
el conjunto de datos son:

-   With Tumors: binario (variable objetivo)
-   Healthy: binario
-   Age of Mother: entero
-   Age of Father: entero
-   Age at First Diagnosis: entero
-   Café au lait (CLS): binario
-   Axillary Freckles: binario
-   Inguinal Freckles: binario
-   Lisch Nodules: binario
-   Dermal Neurofibromins: binario
-   Plexiform Neurofibromins: binario
-   Optic Glioma: binario
-   Skeletal Dysplasia: binario
-   Learning Disability: binario
-   Hypertension: binario
-   Astrocytoma: binario
-   Hamartoma: binario
-   Scoliosis: binario
-   Other Symptoms : binario
-   Familial: binario
-   Sporadic: binario

En este caso el problema se clasifica en un problema binario, el interes
consiste en identificar con precisión la probabilidad de que un paciente
pertenezca a caso esporádico o familiar

# Business understanding

Tras observar nustro conjunto nos hemos planteado las siguientes
cuestiones -¿Son los casos familiares identificados a edades más
tempranas que los esporádicos? -¿Qué sintómas son los que más
diferencian entre un caso familiar y uno esporádico? - ¿Hay alguna
relación entre la edad de los progenitores y la aparición de casos
esporádicos?

# Data understanding

cargamos los datos
```{r}
library(readxl)
data <- read_excel("dataset-uci.xlsx")
```
comprobamos que se han cargado correctamente
```{r}
head(data)
```

```{r}
ntotal <- dim(data)[1] 
ptotal <- dim(data)[2] 
```
Comprobamos que tenemos $n=$`r ntotal` observaciones y `r ptotal`
variables en la base de datos.

vamos a transformar nuestra variable objetivo 
```{r}
data$`Case Type` <- as.numeric(as.character(data[[2]]))
data$`Case Type` <- factor(data$`Case Type`,
                           levels = c(0, 1),
                           labels = c("Sporadic", "Familial"))
```

vemos cuantos casos tenemos de cada tipo
```{r}
table(data$`Case Type`)
```
Realizamos la división de nuestros datos en 3 muestras: entrenamiento, validación y test.

```{r particion}
set.seed(1)

ntotal <- nrow(data)

indices <- 1:ntotal

ntrain <- round(ntotal * 0.6)
ntest  <- round(ntotal * 0.2)
nval   <- ntotal - (ntrain + ntest)

indices.train <- sample(indices, ntrain, replace = FALSE)
indices.rest  <- setdiff(indices, indices.train)

indices.test <- sample(indices.rest, ntest, replace = FALSE)
indices.val  <- setdiff(indices.rest, indices.test)

train <- data[indices.train, ]
test  <- data[indices.test, ]
val   <- data[indices.val, ]

```
 
 
 ahora procedemos a la limpieza y tratamiento de datos perdidos
```{r}
sum(is.na(train))
colSums(is.na(train))
```
 
comprobamos que tenemos 42 valores perdidos y todos corresponden con datos sobre las edades

vamos a hacer una imputación por media ya que omitirlos sería una pérdida importante de la información

```{r}
# Imputación de variables numéricas con la media

# calcular medias en train
mean_mother <- mean(train$`Age of Mother`, na.rm = TRUE)
mean_father <- mean(train$`Age of Father`, na.rm = TRUE)
mean_diag   <- mean(train$`Age at First Diagnosis`, na.rm = TRUE)

# imputar en train
train$`Age of Mother`[is.na(train$`Age of Mother`)] <- mean_mother
train$`Age of Father`[is.na(train$`Age of Father`)] <- mean_father
train$`Age at First Diagnosis`[is.na(train$`Age at First Diagnosis`)] <- mean_diag

# imputar en test usando las MISMAS medias
test$`Age of Mother`[is.na(test$`Age of Mother`)] <- mean_mother
test$`Age of Father`[is.na(test$`Age of Father`)] <- mean_father
test$`Age at First Diagnosis`[is.na(test$`Age at First Diagnosis`)] <- mean_diag
```
comprobamos que ya no tenemos valores faltantes
```{r}
sum(is.na(train))
```
efectivamente ya no tenemos valores faltantes

ahora vamos a quitar las columnas predictoras
```{r}
cols_a_eliminar <- c("ID", "Familial", "Sporadic", "Case Type")

X_train <- train[, !(names(train) %in% cols_a_eliminar)]
y_train <- train$`Case Type`

X_test  <- test[, !(names(test) %in% cols_a_eliminar)]
y_test  <- test$`Case Type`
```



# Análisis exploratorio de datos

vamos a comenzar realizando un análisis de la variable objetivo
```{r}
library(ggplot2)
library(dplyr)

# Tabla de frecuencias
tabla_clases <- as.data.frame(table(train$`Case Type`))
colnames(tabla_clases) <- c("Tipo", "Frecuencia")

ggplot(tabla_clases, aes(x = Tipo, y = Frecuencia, fill = Tipo)) +
  geom_bar(stat = "identity", color = "white") +
  geom_text(aes(label = Frecuencia), vjust = -0.3) +
  theme_minimal() +
  scale_fill_brewer(palette = "Set1") +
  labs(title = "Distribución de la Variable Objetivo (Train)",
       subtitle = "Casos Esporádicos vs Familiares",
       x = "Origen de la Mutación", y = "Cantidad de Pacientes")
```
observamos que no hay tanta diferencia en el número de casos, aunque son ligeramente mayores los detectados de forma esporádica 93 en total en comparación con los 85 de casos familiares 

continuamos con la visualizacion de las edades 
```{r}
library(tidyr)

# Pivotamos las edades para graficarlas juntas
edades_long <- train %>%
  select(`Case Type`, `Age of Mother`, `Age of Father`, `Age at First Diagnosis`) %>%
  pivot_longer(cols = starts_with("Age"), names_to = "Variable", values_to = "Valor")

ggplot(edades_long, aes(x = `Case Type`, y = Valor, fill = `Case Type`)) +
  geom_boxplot(outlier.color = "red", alpha = 0.7) +
  facet_wrap(~Variable, scales = "free_y") +
  theme_bw() +
  labs(title = "Distribución de Edades según Tipo de Caso",
       y = "Años", x = "") +
  scale_fill_manual(values = c("#3498db", "#e67e22"))

```
En todas las variables observamis que las medianas son muy similares entre los casos esporádicos y los familiares, siendo entorno a los 10 años la edad de diágnostico y las edades de los progenitores entoro a 25-30 años. Comprobamos que en los casos esporádicos tenemos valores atípicos que podrían hacernos pensar que las mutaciones podrían tener una relacion con una edad mayor en los padres o una mayor dificultad a la hora de la deteccion de la enfermedad.

proseguimos con una matriz de correlación
```{r}
library(ggcorrplot)

# Seleccionamos variables numéricas (síntomas clínicos)
# Excluimos ID y las columnas de respuesta para ver solo síntomas
df_corr <- train %>% 
  select(where(is.numeric)) %>% 
  select(-any_of(c("ID", "Familial", "Sporadic")))

corr_matrix <- cor(df_corr, use = "complete.obs")

ggcorrplot(corr_matrix, hc.order = TRUE, type = "lower",
           lab = FALSE, colors = c("#6D9EC1", "white", "#E46726"),
           title = "Matriz de Correlación de Síntomas Clínicos",
           outline.col = "white")

```
vemos que no tenemos ninguna correlación fuerte , podemos visualizar que la variable tumor case tiene relacion con los dos tipos de neurofibromatósis y con la edad del primer diagnóstico
 
vamos a visualizar como de frecuentes son algunos síntomas según el tipo de neurofibromatosis de tipo 1
```{r}

ggplot(train, aes(x = `Case Type`, fill = factor(`Axillary Freckles`))) +
  geom_bar(position = "fill") +
  scale_y_continuous(labels = scales::percent) +
  labs(title = "Prevalencia de Axillary Freckles  por Grupo",
       x = "Grupo", y = "Porcentaje", fill = "Presencia (0/1)") +
  theme_minimal()

```


comprobamos que en ambos casos tener axillary freckles es un síntoma que aparece en más del 50% de los pacientes
```{r}

ggplot(train, aes(x = `Case Type`, fill = factor(`Optic Glioma`))) +
  geom_bar(position = "fill") +
  scale_y_continuous(labels = scales::percent) +
  labs(title = "Prevalencia de Optic glioma  por Grupo",
       x = "Grupo", y = "Porcentaje", fill = "Presencia (0/1)") +
  theme_minimal()
```
observamos que el optic glioma no es un síntoma muy común y que en ambos grupos tiene un porcentaje menor del 25% y en los casos espóradicos no llega casi ni al 10%

```{r}
ggplot(train, aes(x = `Case Type`, fill = factor(`Lisch Nodules`))) +
  geom_bar(position = "fill") +
  scale_y_continuous(labels = scales::percent) +
  labs(title = "Prevalencia de Lisch Nodules  por Grupo",
       x = "Grupo", y = "Porcentaje", fill = "Presencia (0/1)") +
  theme_minimal()
```

En este caso la aparición del síntoma nisch nodel es más frecuente en los casos esporádicos

```{r}
# Lista de síntomas restantes basados en tu matriz de correlación
sintomas_restantes <- c("Scoliosis", "Skeletal Dysplasia", "Learning Disability", "Hypertension", "Hamartoma")

# Generar gráficos en conjunto
library(ggplot2)

for (sintoma in sintomas_restantes) {
  p <- ggplot(train, aes(x = `Case Type`, fill = factor(.data[[sintoma]]))) +
    geom_bar(position = "fill", color = "white", width = 0.7) +
    scale_y_continuous(labels = scales::percent) +
    scale_fill_manual(values = c("0" = "#D5D5D5", "1" = "#7F8C8D"), 
                      labels = c("Ausente", "Presente")) +
    labs(title = paste("Prevalencia de", sintoma, "por Grupo"),
         x = "Tipo de Caso", y = "Porcentaje", fill = "Estado") +
    theme_minimal() +
    theme(legend.position = "bottom")
  
  print(p)
}
```
En estos últimos síntomas comprobamos que son muy poco frecuentes 



# Técnicas de reducción de la dimensión

PCA mediante prcomp()

```{r}
# Seleccionamos solo las variables numéricas de train
datos_pca <- train %>% select(where(is.numeric))


pca_auto <- prcomp(datos_pca, scale = T)


plot(pca_auto)                
                              
```

podemos observar que la varianza esta bastante repartida vamos ahora a
verlo de forma numérica

```{r}
summary(pca_auto)
```

```{r}
biplot(pca_auto, main = "Biplot NF1: Variables y Pacientes")

```

Programando el código para obtener las componentes principales

```{r}
# 1. Preparar los datos (solo numéricos y escalados)
datos_matriz <- train %>% select(where(is.numeric))
datos_escalados <- scale(datos_matriz)

# 2. Calcular la Matriz de Correlación
matriz_cor <- cor(datos_escalados)

# 3. Calcular Autovalores y Autovectores 
eigen_resultado <- eigen(matriz_cor)

# 4. Extraer Loadings (Rotación) y Varianzas
loadings_manual <- eigen_resultado$vectors
colnames(loadings_manual) <- paste0("PC", 1:ncol(loadings_manual))
rownames(loadings_manual) <- colnames(datos_matriz)

autovalores <- eigen_resultado$values  
```

Ahora vamos a compararlas

```{r}
# Ejecución automática para comparar
pca_auto <- prcomp(datos_matriz, scale = TRUE)

# Comparar los Pesos (Loadings) del PC1
comparacion <- data.frame(
  Variable = rownames(pca_auto$rotation),
  Automatico = pca_auto$rotation[,1],
  Manual = loadings_manual[,1]
)

print(comparacion)

# Comprobar si las varianzas (autovalores) coinciden
all.equal(pca_auto$sdev^2, eigen_resultado$values)
```

Comprobamos que ambos métodos nos dan exactamente los mismos resultados,
tras esta comprobación se pueden sacar las siguientes conclusiones:
tenemos un modelo complejo donde la varianza está muy repartida,
explicando nuestra primera componente solo el 14.33% de la varianza, por
lo que la enfermedad no se puede detectar solo con un síntoma si no por
una combinación de múltiples factores. Para lograr llegar a un 80% de
varianza, es decir, una información aceptable necesitamos considerar los
10 componentes principales aunque ha servido para reducir la
dimensionalidad si solo nos quedásemos con las dos componentes
principaales la pérdida de información sería grande.

guardamos el nuevo conjunto para poderlo usar en modelos posteriores
```{r}
# Proyectar el set de entrenamiento a las nuevas coordenadas
train_pca <- as.data.frame(pca_auto$x)

# Añadir de nuevo la variable objetivo para poder entrenar después
train_pca$CaseType <- train$`Case Type`
```


# Análisis no supervisado

*matriz de semejanza*

```{r}
library(factoextra)

# 1. Calculamos la matriz de distancias sobre los datos escalados
# (Asegúrate de que 'datos_escalados' es el objeto que creamos en el PCA)
distance <- get_dist(datos_escalados, method = "euclidean")

# 2. Visualización de la matriz de desemejanza
fviz_dist(distance, 
          gradient = list(low = "#00AFBB", mid = "white", high = "#FC4E07"),
          show_labels = FALSE)  
  labs(title = "Matriz de Desemejanza (Distancia Euclídea)",
       subtitle = "NF1: Similitud entre perfiles de pacientes")
```

En el mapa de calor interpretamos que los tonos azules son los pacientes
con mayor parecido y los tonos naranjas son los más distintos

comprobamos si cumple las condiciones: Hemos optado por la distancia
euclidea sobre datos estandarizados que nos permite integrar en nuestro
analisis conjuntamente las variables demográficas y las clinicas. Esta
métrica cumple con los axiomas - coincidencia :
$\delta(x, y) = 0 \iff x = y$ - No negatividad: $\delta(x, y) \geq 0$ -
Simetría: $\delta(x, y) = \delta(y, x)$ además cumple con la desigualdad
triangular lo que la define como una distancia(métrica)
$\delta(x, y) \leq \delta(x, z) + \delta(y, z)$

*resultados clustering tanto con métodos jerárquicos como no
jerárquicos* cluster no jerárquico k medias

```{r}
set.seed(123) # Para que los resultados sean siempre los mismos
k2 <- kmeans(datos_escalados, centers = 2, nstart = 25)
str(k2)
```

La revisión de la estructura del modelo K-means (str(k2)) muestra la
creación de dos grupos de diferentes tamaños (31 y 117 personas,
respectivamente). El estudio de los centroides (centers) indica que el
grupo más pequeño presenta diferencias importantes en relación con la
media en variables esenciales, lo que podría señalar un fenotipo con
mayor gravedad clínica. No obstante, la relación entre la varianza de
los grupos y la varianza total (betweenss/totss) sugiere una separación
moderada, que corresponde con la complejidad de detección de la
neurofibromatosis tipo 1.

```{r}
k2
```

```{r}
fviz_cluster(k2, data = datos_escalados)


```

Tras observar el gráfico podemos ver dos perfiles de pacientes
distintos, El cluster 2 agrupa perfiles muy similares entre ellos sin
embargo el cluster 1 incluye los casos con mayor variabilidad y presenta
valores muy extremos.

cluster jerárquico

```{r}
library(cluster)
library(purrr)

# Definimos los métodos a evaluar
m <- c("average", "single", "complete", "ward")
names(m) <- c("average", "single", "complete", "ward")

# Función para calcular el AC (usando tus datos escalados 'df_clust')
ac <- function(x) { agnes(datos_escalados, method = x)$ac }
map_dbl(m, ac)
```

obtenemos que el método de ward tiene el Ac más cercano a uno por tanto
identificara mejor los grupos

```{r}
# Calculamos el clustering
d <- dist(datos_escalados, method = "euclidean")
hc_ward <- hclust(d, method = "ward.D2")

# Dibujamos el dendrograma
plot(hc_ward, cex = 0.6, main = "Dendrograma de Pacientes NF1 (Método Ward)")
# Si el método del codo o la silueta sugieren 2 grupos:
rect.hclust(hc_ward, k = 2, border = "pink")
```

```{r}
library(factoextra)

# Método de la silueta (Silhouette) para clustering jerárquico
fviz_nbclust(datos_escalados, FUN = hcut, method = "silhouette") +
  labs(title = "Número óptimo de clusters (Método Silueta)")
```

para determinar el número óptimo de grupos hemos usado el método de la
silueta media y como podemos observar el valor máximo se obtiene en k=2
por tanto validamos la elección de dos clústeres

```{r}
# Corte final basado en la silueta (k=2)
sub_grp <- cutree(hc_ward, k = 2)

# Visualización en el dendrograma
plot(hc_ward, cex = 0.6, main = "Dendrograma NF1: Corte Óptimo (k=2)")
rect.hclust(hc_ward, k = 2, border = c("#00AFBB", "#FC4E07"))

# Tabla de validación final
table(Cluster_Silueta = sub_grp, Tipo_Real = train$Case.Type)
```

# Análisis supervisado
```{r}
library(tidyverse)
library(caret)
library(randomForest)
library(rpart)

#cargamos nuestras funciones
source("modelos.R") 

# Fijamos semilla para que los resultados sean replicables
set.seed(123)
```


```{r}
# Selección de variables numéricas y objetivo
X_train <- train %>% select(where(is.numeric))
X_test  <- test  %>% select(where(is.numeric))

y_train <- train$Case.Type
y_test  <- test$Case.Type

# Estandarización (Basada en el conjunto de entrenamiento)
params_scale <- preProcess(X_train, method = c("center", "scale"))
X_train_sc   <- predict(params_scale, X_train)
X_test_sc    <- predict(params_scale, X_test)
```

búsqueda de hiperparámetros
```{r}
# 2. DEFINICIÓN DE LA FUNCIÓN DE VALIDACIÓN CRUZADA (Para el Grid Search)
# ------------------------------------------------------------------------------
cv_generic <- function(model_func, X, y, param = NULL, k_folds = 5) {
  set.seed(123)
  # Creamos los pliegues (folds)
  folds <- sample(1:k_folds, nrow(X), replace = TRUE)
  acc_folds <- c()
  
  for (f in 1:k_folds) {
    # División Train/Validation interna
    X_tr <- X[folds != f, ]; y_tr <- y[folds != f]
    X_va <- X[folds == f, ]; y_va <- y[folds == f]
    
    # Ejecución del modelo con o sin parámetro
    if (is.null(param)) {
      pred <- model_func(X_tr, y_tr, X_va)
    } else {
      pred <- model_func(X_tr, y_tr, X_va, param)
    }
    acc_folds <- c(acc_folds, mean(pred == y_va))
  }
  return(mean(acc_folds))
}


```
```{r}
# 3. GRID SEARCH PARA k-NN (Optimización de Vecinos)
# ------------------------------------------------------------------------------
# Definimos los valores que queremos probar
k_grid <- seq(1, 15, by = 2) 

# Ejecutamos la búsqueda del mejor Accuracy
cat("Iniciando Grid Search para k-NN...\n")
res_cv_knn <- sapply(k_grid, function(k_val) {
  cv_generic(knn_custom, X_train_sc, y_train, param = k_val, k_folds = 5)
})

# Guardamos el mejor k
best_k <- k_grid[which.max(res_cv_knn)]
cat("Mejor k encontrado:", best_k, "\n")

# Gráfico para la memoria
plot(k_grid, res_cv_knn, type = "b", pch = 19, col = "blue",
     main = "Optimización de Hiperparámetros (k-NN)",
     xlab = "Número de Vecinos (k)", ylab = "Accuracy (CV)")
abline(v = best_k, col = "red", lty = 2)
```

modelos
```{r}
pred_knn <- knn_custom(X_train_sc, y_train, X_test_sc, k = best_k)

# B. LDA (Manual)
pred_lda <- lda_custom(X_train_sc, y_train, X_test_sc)

# C. Naïve Bayes 
pred_nb <- naive_bayes_custom(X_train_sc, y_train, X_test_sc)

# D. AdaBoost 
pred_boost <- adaboost_custom(X_train_sc, y_train, X_test_sc, n_iter = 50)

# E. Random Forest 
rf_fit <- train(Case.Type ~ ., data = train, method = "rf",
                trControl = trainControl(method = "cv", number = 5),
                tuneGrid = expand.grid(mtry = c(2, 4, 6)))
pred_rf <- predict(rf_fit, test)
```




# Comparación y selección de modelos
Tabla comparativa de modelos 
```{r}
resultados_finales <- data.frame(
  Modelo = c("k-NN", "LDA", "Naïve Bayes", "AdaBoost", "Random Forest"),
  Accuracy = c(
    mean(pred_knn == y_test),
    mean(pred_lda == y_test),
    mean(pred_nb == y_test),
    mean(pred_boost == y_test),
    mean(pred_rf == y_test)
  )
)

print(resultados_finales)



# Conclusiones
