---
title: "Neurofibromatosis type 1"
author: "Isaac y Carmen"
date: "`r Sys.Date()`"
output:
  html_document:
    theme: flatly
    toc: yes
    toc_float:
      collapsed: true
editor_options: 
  markdown: 
    wrap: 72
---

```{r setup, include=FALSE}
knitr::opts_chunk$set(echo = TRUE)
# Cargamos las librerias que vamos necesitando a lo largo del codigo
library(statip)
```

# Introducción

El conjunto de datos contiene información clinica y demográfica de
pacientes que padecen neurofibromatosis de tipo 1.

Los datos han sido extraídos del [repositorio UCI Machine
Learning](https://archive.ics.uci.edu/dataset/1162/neurofibromatosis+type+1+clinical+symptoms+of+familial+and+sporadic+cases).
De acuerdo con la información del propio repositorio la
neurofibromatosis de tipo 1 es una enfermedad que se caracteriza por
tener un cuadro clínico muy variable, influenciado tanto por el
componente genético como por factores ambientales.A esto se añade la
dificultad extra a la hora del diagnostico por la gran variabilidad de
los sintomas en los pacientes. El objetivo de este estudio es examinar
las diferencias en las características clinicas entre los casos
genéticos y los esporádicos

Según la descripción oficial de los datos, las variables que conforman
el conjunto de datos son:

-   With Tumors: binario (variable objetivo)
-   Healthy: binario
-   Age of Mother: entero
-   Age of Father: entero
-   Age at First Diagnosis: entero
-   Café au lait (CLS): binario
-   Axillary Freckles: binario
-   Inguinal Freckles: binario
-   Lisch Nodules: binario
-   Dermal Neurofibromins: binario
-   Plexiform Neurofibromins: binario
-   Optic Glioma: binario
-   Skeletal Dysplasia: binario
-   Learning Disability: binario
-   Hypertension: binario
-   Astrocytoma: binario
-   Hamartoma: binario
-   Scoliosis: binario
-   Other Symptoms : binario
-   Familial: binario
-   Sporadic: binario

En este caso el problema se clasifica en un problema binario, el interes
consiste en identificar con precisión la probabilidad de que un paciente
pertenezca a caso esporádico o familiar

# Business understanding

Tras observar nustro conjunto nos hemos planteado las siguientes
cuestiones -¿Son los casos familiares identificados a edades más
tempranas que los esporádicos? -¿Qué sintómas son los que más
diferencian entre un caso familiar y uno esporádico? - ¿Hay alguna
relación entre la edad de los progenitores y la aparición de casos
esporádicos?

# Data understanding

cargamos los datos
```{r}
library(readxl)
data <- read_excel("dataset-uci.xlsx")
```
comprobamos que se han cargado correctamente
```{r}
head(data)
```

```{r}
ntotal <- dim(data)[1] 
ptotal <- dim(data)[2] 
```
Comprobamos que tenemos $n=$`r ntotal` observaciones y `r ptotal`
variables en la base de datos.

vamos a transformar nuestra variable objetivo 
```{r}
data$`Case Type` <- as.numeric(as.character(data[[2]]))
data$`Case Type` <- factor(data$`Case Type`,
                           levels = c(0, 1),
                           labels = c("Sporadic", "Familial"))
```

vemos cuantos casos tenemos de cada tipo
```{r}
table(data$`Case Type`)
```
Realizamos la división de nuestros datos en 3 muestras: entrenamiento, validación y test.

```{r particion}
set.seed(1)

ntotal <- nrow(data)

indices <- 1:ntotal

ntrain <- round(ntotal * 0.6)
ntest  <- round(ntotal * 0.2)
nval   <- ntotal - (ntrain + ntest)

indices.train <- sample(indices, ntrain, replace = FALSE)
indices.rest  <- setdiff(indices, indices.train)

indices.test <- sample(indices.rest, ntest, replace = FALSE)
indices.val  <- setdiff(indices.rest, indices.test)

train <- data[indices.train, ]
test  <- data[indices.test, ]
val   <- data[indices.val, ]

```
 
 
 ahora procedemos a la limpieza y tratamiento de datos perdidos
```{r}
sum(is.na(train))
colSums(is.na(train))
```
 
comprobamos que tenemos 42 valores perdidos y todos corresponden con datos sobre las edades

vamos a hacer una imputación por media ya que omitirlos sería una pérdida importante de la información

```{r}
# Imputación de variables numéricas con la media

# calcular medias en train
mean_mother <- mean(train$`Age of Mother`, na.rm = TRUE)
mean_father <- mean(train$`Age of Father`, na.rm = TRUE)
mean_diag   <- mean(train$`Age at First Diagnosis`, na.rm = TRUE)

# imputar en train
train$`Age of Mother`[is.na(train$`Age of Mother`)] <- mean_mother
train$`Age of Father`[is.na(train$`Age of Father`)] <- mean_father
train$`Age at First Diagnosis`[is.na(train$`Age at First Diagnosis`)] <- mean_diag

# imputar en test usando las MISMAS medias
test$`Age of Mother`[is.na(test$`Age of Mother`)] <- mean_mother
test$`Age of Father`[is.na(test$`Age of Father`)] <- mean_father
test$`Age at First Diagnosis`[is.na(test$`Age at First Diagnosis`)] <- mean_diag
```
comprobamos que ya no tenemos valores faltantes
```{r}
sum(is.na(train))
```
efectivamente ya no tenemos valores faltantes

ahora vamos a quitar las columnas predictoras
```{r}
cols_a_eliminar <- c("ID", "Familial", "Sporadic", "Case Type")

X_train <- train[, !(names(train) %in% cols_a_eliminar)]
y_train <- train$`Case Type`

X_test  <- test[, !(names(test) %in% cols_a_eliminar)]
y_test  <- test$`Case Type`
```



# Análisis exploratorio de datos

Empezaremos nuestro análisis exploratorio comprobando que no tenemos
ningún valor faltante

```{r}
sum_na <- colSums(is.na(train))
print(sum_na[sum_na > 0])
```

observamos la aparición de valores faltantes en todas las variables de
edad al tener tantos lo mejor es hacer una imputación por la mediana

```{r}
names(train) <- make.names(names(train))
names(test) <- make.names(names(test))
names(val) <- make.names(names(val))
# 1. Calculamos las medianas del conjunto de TRAIN
mediana_madre <- median(train$Age.of.Mother, na.rm = TRUE)
mediana_padre <- median(train$Age.of.Father, na.rm = TRUE)
mediana_diag  <- median(train$Age.at.First.Diagnosis, na.rm = TRUE)

# 2. Imputamos en TRAIN
train$Age.of.Mother[is.na(train$Age.of.Mother)] <- mediana_madre
train$Age.of.Father[is.na(train$Age.of.Father)] <- mediana_padre
train$Age.at.First.Diagnosis[is.na(train$Age.at.First.Diagnosis)] <- mediana_diag

# 3. Imputamos en TEST y VAL usando las medianas de TRAIN
test$Age.of.Mother[is.na(test$Age.of.Mother)] <- mediana_madre
test$Age.of.Father[is.na(test$Age.of.Father)] <- mediana_padre
test$Age.at.First.Diagnosis[is.na(test$Age.at.First.Diagnosis)] <- mediana_diag

val$Age.of.Mother[is.na(val$Age.of.Mother)] <- mediana_madre
val$Age.of.Father[is.na(val$Age.of.Father)] <- mediana_padre
val$Age.at.First.Diagnosis[is.na(val$Age.at.First.Diagnosis)] <- mediana_diag

# Verificamos que ya no quedan NAs
sum(is.na(train))
```

observamos que ya no tenemos ningun valor faltante

Ahora estudiaremos un poco la variable objetivo

```{r}
table(train$Case.Type)
```

```{r}
library(ggplot2)
ggplot(train, aes(x = Case.Type, fill = Case.Type)) +
  geom_bar() +
  geom_text(stat='count', aes(label=..count..), vjust=-0.5) +
  scale_fill_manual(values = c("Sporadic" = "#56B4E9", "Familiar" = "#E69F00")) +
  labs(title = "Distribución de Casos: Sporadic vs Familiar",
       x = "Tipo de Caso", y = "Número de Pacientes") +
  theme_minimal()
```

podemos ver que tenemos 118 pacientes detectados con neurofibromatosis
de manera esporádica y 30 de manera genética

Vamos a comprobar la relación entre los casos esporádicos y la edad de
los padres mediante un grafico

```{r}
#edad del padre
ggplot(train, aes(x = Age.of.Father, fill = Case.Type)) +
  geom_density(alpha = 0.5) +
  labs(title = "Distribución de la Edad del Padre según Origen",
       x = "Edad del Padre", y = "Densidad") +
  theme_minimal()
```

observamos que ambos grupos tienen el pico alrededor de los 30 años,
vemos que según avanza la edad entre los 35 y 43 los casos esporádicos
son algo mayores que los familiares, por tanto podría sugerirnos que hay
una mayor proporción de mutaciones en padres en esa brecha de edad. Sin
embargo de los 43 a los 56 los casos genéticos suben.

```{r}
#edad de la madre
ggplot(train, aes(x = Age.of.Mother, fill = Case.Type)) +
  geom_density(alpha = 0.5) +
  labs(title = "Distribución de la Edad del Padre según Origen",
       x = "Edad del Madre", y = "Densidad") +
  theme_minimal()
```

A diferencia del primer gráfico aqui nos encontramos un volumen
ligeramente mayor entre los 22-25 años en el caso de esporádicos, en el
contrario es un poco más tardio entre los 27 y 28 años. Ambas curvas
muestran una forma muy similar lo que indica que no es un factor muy
diferenciador. Para apoyar estos graficos vamos a apoyarnos en numeros

```{r}
library(dplyr)

resumen_edades <- train %>%
  group_by(Case.Type) %>%
  summarise(
    Recuento = n(),
    Media_Padre = mean(Age.of.Father, na.rm = TRUE),
    Mediana_Padre = median(Age.of.Father, na.rm = TRUE),
    SD_Padre = sd(Age.of.Father, na.rm = TRUE),
    Min_Padre = min(Age.of.Father, na.rm = TRUE),
    Max_Padre = max(Age.of.Father, na.rm = TRUE),
    Media_Madre = mean(Age.of.Mother, na.rm = TRUE),
    Mediana_Madre = median(Age.of.Mother, na.rm = TRUE)
  )

print(resumen_edades)
```

observamos una minima diferencia en las medias, encontramos una
diferencia significativa en el valor máximo de edades en el padre siendo
de 62 años la esporádica y 50 la familiar lo que podría corroborar la
teoria de que las mutaciones esporádicas esten ligadas a una edad mayor
en el padre. vamos a comprobar outliers

```{r}
library(ggplot2)

ggplot(train, aes(x = Case.Type, y = Age.of.Father, fill = Case.Type)) +
  geom_boxplot(outlier.colour = "red", outlier.shape = 16, outlier.size = 3) +
  stat_summary(fun = mean, geom = "point", shape = 23, size = 3, fill = "white") +
  labs(title = "Detección de Outliers en Edad Paterna",
       subtitle = "Los puntos rojos representan valores atípicos ",
       y = "Edad del Padre") +
  theme_minimal()
```

vamos a pasar a conocer algo más los síntomas

```{r}
library(ggplot2)
library(tidyr)
library(dplyr)

# 1. Creamos el dataset para el gráfico de forma automática
datos_barras <- train %>%
  # Seleccionamos Case.Type y todas las columnas numéricas que NO sean edades
  select(Case.Type, where(is.numeric)) %>%
  select(-contains("Age")) %>% 
  # Pasamos a formato largo para el gráfico
  pivot_longer(cols = -Case.Type, names_to = "Sintoma", values_to = "Presencia") %>%
  # Calculamos el porcentaje
  group_by(Case.Type, Sintoma) %>%
  summarise(Porcentaje = mean(Presencia, na.rm = TRUE) * 100, .groups = 'drop')

# 2. Gráfico "Normal" y limpio
ggplot(datos_barras, aes(x = reorder(Sintoma, Porcentaje), y = Porcentaje, fill = Case.Type)) +
  geom_bar(stat = "identity", position = "dodge", color = "white") +
  scale_fill_manual(values = c("Sporadic" = "#3366CC", "Familiar" = "#FF9900")) +
  coord_flip() + # Lo ponemos de lado para que los nombres largos no se pisen
  labs(title = "Prevalencia de Síntomas por Origen de la NF1",
       x = "Hallazgo Clínico",
       y = "Pacientes con el síntoma (%)",
       fill = "Origen") +
  theme_minimal()
```

observamos que el síntoma mas común es café au lait, destaca optic
glioma como síntoma de caso familiar, por lo que puede ser un sintoma
altamente ligado al componente hereditario. Otros sintomas como lisch
nodules, other symptoms, dermal neurofibromins también tienen un
porcentaje mayor del grupo familiar. Sin embargo en café au lait,
Axillary C, inguinial café au lait tienen más casos esporádicos

# Técnicas de reducción de la dimensión

PCA mediante prcomp()

```{r}
# Seleccionamos solo las variables numéricas de train
datos_pca <- train %>% select(where(is.numeric))


pca_auto <- prcomp(datos_pca, scale = T)


plot(pca_auto)                
                              
```

podemos observar que la varianza esta bastante repartida vamos ahora a
verlo de forma numérica

```{r}
summary(pca_auto)
```

```{r}
biplot(pca_auto, main = "Biplot NF1: Variables y Pacientes")

```

Programando el código para obtener las componentes principales

```{r}
# 1. Preparar los datos (solo numéricos y escalados)
datos_matriz <- train %>% select(where(is.numeric))
datos_escalados <- scale(datos_matriz)

# 2. Calcular la Matriz de Correlación
matriz_cor <- cor(datos_escalados)

# 3. Calcular Autovalores y Autovectores 
eigen_resultado <- eigen(matriz_cor)

# 4. Extraer Loadings (Rotación) y Varianzas
loadings_manual <- eigen_resultado$vectors
colnames(loadings_manual) <- paste0("PC", 1:ncol(loadings_manual))
rownames(loadings_manual) <- colnames(datos_matriz)

autovalores <- eigen_resultado$values  
```

Ahora vamos a compararlas

```{r}
# Ejecución automática para comparar
pca_auto <- prcomp(datos_matriz, scale = TRUE)

# Comparar los Pesos (Loadings) del PC1
comparacion <- data.frame(
  Variable = rownames(pca_auto$rotation),
  Automatico = pca_auto$rotation[,1],
  Manual = loadings_manual[,1]
)

print(comparacion)

# Comprobar si las varianzas (autovalores) coinciden
all.equal(pca_auto$sdev^2, eigen_resultado$values)
```

Comprobamos que ambos métodos nos dan exactamente los mismos resultados,
tras esta comprobación se pueden sacar las siguientes conclusiones:
tenemos un modelo complejo donde la varianza está muy repartida,
explicando nuestra primera componente solo el 14.33% de la varianza, por
lo que la enfermedad no se puede detectar solo con un síntoma si no por
una combinación de múltiples factores. Para lograr llegar a un 80% de
varianza, es decir, una información aceptable necesitamos considerar los
10 componentes principales aunque ha servido para reducir la
dimensionalidad si solo nos quedásemos con las dos componentes
principaales la pérdida de información sería grande.

# Análisis no supervisado

*matriz de semejanza*

```{r}
library(factoextra)

# 1. Calculamos la matriz de distancias sobre los datos escalados
# (Asegúrate de que 'datos_escalados' es el objeto que creamos en el PCA)
distance <- get_dist(datos_escalados, method = "euclidean")

# 2. Visualización de la matriz de desemejanza
fviz_dist(distance, 
          gradient = list(low = "#00AFBB", mid = "white", high = "#FC4E07"),
          show_labels = FALSE)  
  labs(title = "Matriz de Desemejanza (Distancia Euclídea)",
       subtitle = "NF1: Similitud entre perfiles de pacientes")
```

En el mapa de calor interpretamos que los tonos azules son los pacientes
con mayor parecido y los tonos naranjas son los más distintos

comprobamos si cumple las condiciones: Hemos optado por la distancia
euclidea sobre datos estandarizados que nos permite integrar en nuestro
analisis conjuntamente las variables demográficas y las clinicas. Esta
métrica cumple con los axiomas - coincidencia :
$\delta(x, y) = 0 \iff x = y$ - No negatividad: $\delta(x, y) \geq 0$ -
Simetría: $\delta(x, y) = \delta(y, x)$ además cumple con la desigualdad
triangular lo que la define como una distancia(métrica)
$\delta(x, y) \leq \delta(x, z) + \delta(y, z)$

*resultados clustering tanto con métodos jerárquicos como no
jerárquicos* cluster no jerárquico k medias

```{r}
set.seed(123) # Para que los resultados sean siempre los mismos
k2 <- kmeans(datos_escalados, centers = 2, nstart = 25)
str(k2)
```

La revisión de la estructura del modelo K-means (str(k2)) muestra la
creación de dos grupos de diferentes tamaños (31 y 117 personas,
respectivamente). El estudio de los centroides (centers) indica que el
grupo más pequeño presenta diferencias importantes en relación con la
media en variables esenciales, lo que podría señalar un fenotipo con
mayor gravedad clínica. No obstante, la relación entre la varianza de
los grupos y la varianza total (betweenss/totss) sugiere una separación
moderada, que corresponde con la complejidad de detección de la
neurofibromatosis tipo 1.

```{r}
k2
```

```{r}
fviz_cluster(k2, data = datos_escalados)


```

Tras observar el gráfico podemos ver dos perfiles de pacientes
distintos, El cluster 2 agrupa perfiles muy similares entre ellos sin
embargo el cluster 1 incluye los casos con mayor variabilidad y presenta
valores muy extremos.

cluster jerárquico

```{r}
library(cluster)
library(purrr)

# Definimos los métodos a evaluar
m <- c("average", "single", "complete", "ward")
names(m) <- c("average", "single", "complete", "ward")

# Función para calcular el AC (usando tus datos escalados 'df_clust')
ac <- function(x) { agnes(datos_escalados, method = x)$ac }
map_dbl(m, ac)
```

obtenemos que el método de ward tiene el Ac más cercano a uno por tanto
identificara mejor los grupos

```{r}
# Calculamos el clustering
d <- dist(datos_escalados, method = "euclidean")
hc_ward <- hclust(d, method = "ward.D2")

# Dibujamos el dendrograma
plot(hc_ward, cex = 0.6, main = "Dendrograma de Pacientes NF1 (Método Ward)")
# Si el método del codo o la silueta sugieren 2 grupos:
rect.hclust(hc_ward, k = 2, border = "pink")
```

```{r}
library(factoextra)

# Método de la silueta (Silhouette) para clustering jerárquico
fviz_nbclust(datos_escalados, FUN = hcut, method = "silhouette") +
  labs(title = "Número óptimo de clusters (Método Silueta)")
```

para determinar el número óptimo de grupos hemos usado el método de la
silueta media y como podemos observar el valor máximo se obtiene en k=2
por tanto validamos la elección de dos clústeres

```{r}
# Corte final basado en la silueta (k=2)
sub_grp <- cutree(hc_ward, k = 2)

# Visualización en el dendrograma
plot(hc_ward, cex = 0.6, main = "Dendrograma NF1: Corte Óptimo (k=2)")
rect.hclust(hc_ward, k = 2, border = c("#00AFBB", "#FC4E07"))

# Tabla de validación final
table(Cluster_Silueta = sub_grp, Tipo_Real = train$Case.Type)
```

# Análisis supervisado
```{r}
library(tidyverse)
library(caret)
library(randomForest)
library(rpart)

#cargamos nuestras funciones
source("modelos.R") 

# Fijamos semilla para que los resultados sean replicables
set.seed(123)
```


```{r}
# Selección de variables numéricas y objetivo
X_train <- train %>% select(where(is.numeric))
X_test  <- test  %>% select(where(is.numeric))

y_train <- train$Case.Type
y_test  <- test$Case.Type

# Estandarización (Basada en el conjunto de entrenamiento)
params_scale <- preProcess(X_train, method = c("center", "scale"))
X_train_sc   <- predict(params_scale, X_train)
X_test_sc    <- predict(params_scale, X_test)
```

búsqueda de hiperparámetros
```{r}
# 2. DEFINICIÓN DE LA FUNCIÓN DE VALIDACIÓN CRUZADA (Para el Grid Search)
# ------------------------------------------------------------------------------
cv_generic <- function(model_func, X, y, param = NULL, k_folds = 5) {
  set.seed(123)
  # Creamos los pliegues (folds)
  folds <- sample(1:k_folds, nrow(X), replace = TRUE)
  acc_folds <- c()
  
  for (f in 1:k_folds) {
    # División Train/Validation interna
    X_tr <- X[folds != f, ]; y_tr <- y[folds != f]
    X_va <- X[folds == f, ]; y_va <- y[folds == f]
    
    # Ejecución del modelo con o sin parámetro
    if (is.null(param)) {
      pred <- model_func(X_tr, y_tr, X_va)
    } else {
      pred <- model_func(X_tr, y_tr, X_va, param)
    }
    acc_folds <- c(acc_folds, mean(pred == y_va))
  }
  return(mean(acc_folds))
}


```
```{r}
# 3. GRID SEARCH PARA k-NN (Optimización de Vecinos)
# ------------------------------------------------------------------------------
# Definimos los valores que queremos probar
k_grid <- seq(1, 15, by = 2) 

# Ejecutamos la búsqueda del mejor Accuracy
cat("Iniciando Grid Search para k-NN...\n")
res_cv_knn <- sapply(k_grid, function(k_val) {
  cv_generic(knn_custom, X_train_sc, y_train, param = k_val, k_folds = 5)
})

# Guardamos el mejor k
best_k <- k_grid[which.max(res_cv_knn)]
cat("Mejor k encontrado:", best_k, "\n")

# Gráfico para la memoria
plot(k_grid, res_cv_knn, type = "b", pch = 19, col = "blue",
     main = "Optimización de Hiperparámetros (k-NN)",
     xlab = "Número de Vecinos (k)", ylab = "Accuracy (CV)")
abline(v = best_k, col = "red", lty = 2)
```

modelos
```{r}
pred_knn <- knn_custom(X_train_sc, y_train, X_test_sc, k = best_k)

# B. LDA (Manual)
pred_lda <- lda_custom(X_train_sc, y_train, X_test_sc)

# C. Naïve Bayes 
pred_nb <- naive_bayes_custom(X_train_sc, y_train, X_test_sc)

# D. AdaBoost 
pred_boost <- adaboost_custom(X_train_sc, y_train, X_test_sc, n_iter = 50)

# E. Random Forest 
rf_fit <- train(Case.Type ~ ., data = train, method = "rf",
                trControl = trainControl(method = "cv", number = 5),
                tuneGrid = expand.grid(mtry = c(2, 4, 6)))
pred_rf <- predict(rf_fit, test)
```




# Comparación y selección de modelos
Tabla comparativa de modelos 
```{r}
resultados_finales <- data.frame(
  Modelo = c("k-NN", "LDA", "Naïve Bayes", "AdaBoost", "Random Forest"),
  Accuracy = c(
    mean(pred_knn == y_test),
    mean(pred_lda == y_test),
    mean(pred_nb == y_test),
    mean(pred_boost == y_test),
    mean(pred_rf == y_test)
  )
)

print(resultados_finales)



# Conclusiones
